臺灣臺中地方法院民事判決　　　　　　 100年度訴字第2244號
原　　　告　許美惠
　　　　　　賴文彬
上1人
訴訟代理人　賴啟郎
被　　　告　余聰言
　　　　　　余許淑美
上列2人共同
訴訟代理人　李東炫律師
複代理人　　張舷純
上列當事人間請求返還不當得利事件，於民國101年3月1日言詞
辯論終結，本院判決如下：
    主      文
原告之訴及假執行之聲請均駁回。
訴訟費用由原告負擔。
    事實及理由
一、原告方面：
  (一)原告起訴主張：
   1、原告許美惠為坐落台中市○○區○○段247建號(門牌號碼
      台中市○○區○○路1段314巷6號1、2層，建物基地坐落
      同段351地號)、原告賴文彬為坐落同段246建號(門牌號碼
      台中市○○區○○路1段314巷2號1、2層，建物基地坐落
      同段351地號)，被告余聰言為坐落同段304建號(門牌號碼
      台中市○○區○○路1段314巷6號5樓之5、5層，建物基地
      坐落地號同段351地號)、被告余許淑美為坐落同段307建
      號(門牌號碼為台中市○○區○○路1段314巷6號5樓之2、
      5層，建物基地坐落同段351地號)之所有權人，均共用同
      一頂樓平台(下稱系爭頂樓平台)，兩造均為系爭頂樓平台
      之共有人，原告許美惠、賴文彬2人之所有權分別為5分之
      1。詎被告余聰言、余許淑美明知基地台之電波對人體有
      不良影響，竟未經原告2人同意，自民國(下同)87年間擅
      自出租系爭頂樓平台全部予電信公司架設基地台，收取每
      月租金新台幣(下同)15000元而受有利益，致原告2人受有
      損害。爰依民法第179條前段規定請求被告2人返還應屬於
      原告2人所有權之租金，但礙於裁判費限制，僅自88年1月
      份起請求被告2人各給付350000元(計算式：15000×151×
      1/5＝453000，但僅請求350000元)。另被告2人既已不願
      給付租金予原告2人，日後應無自動履行之可能，為此請
      求被告2人應分別按月連帶給付原告2人應分得之租金3000
      元(計算式：15000×1/5＝3000)。
   2、並聲明：(1)被告2人應連帶給付原告許美惠350000元，及
      自起訴狀繕本送達翌日起至清償日止，按年息百分之5計
      算之利息。(2)被告2人應自100年9月1日起按月連帶給付
      原告許美惠3000元，迄至台中市○○區○○路1段314巷6
      號頂樓之基地台拆除為止。(3)被告2人應連帶給付原告賴
      文彬350000元，及自起訴狀繕本送達翌日起至清償日止，
      按年息百分之5計算之利息。(4)被告2人應自100年9月1日
      起按月連帶給付原告賴文彬3000元，迄至台中市○○區○
      ○路1段314巷6號頂樓之基地台拆除為止。(5)願供擔保請
      准宣告假執行。
  (二)對被告抗辯之陳述：
   1、被告2人既不爭執將坐落台中市○○區○○路1段314巷6號
      5樓之5、5樓之2屬於全體區分所有權人公同共有之系爭頂
      樓平台，在未取得全體共有人同意，於87年間擅自出租予
      電信公司架設無線電話基地台，每月收取租金。且依公寓
      大廈管理條例第7條第1項第3款規定，大廈頂樓平台屬共
      用部分，其產權歸屬於全體區分所有權人公同共有，不得
      獨立使用供做專有部分，故公寓大廈管理條例上開規定為
      強制規定。倘公同共有人日後縱有任何分管契約將屋頂約
      定為專有部分，其契約當然無效，被告2人援引用司法院
      大法官會議釋字第349號解釋(下稱釋字第349號解釋)，顯
      然張冠李戴，要無可取。
   2、被告2人提出房屋預定買賣合約書附件五之承諾書(下稱承
      諾書)係被告2人於購屋時對訴外人長平建設有限公司(下
      稱長平公司)之單方承諾，並非與該公司之契約行為，更
      非與全體承購房屋區分所有權人之契約行為，該承諾書對
      全體承購房屋之區分所有權人並無拘束力。又承諾書第5
      條規定內容並非原告2人訂立，原告2人即無遵守之義務，
      且第5條約定違反公寓大廈管理條例第7條第1項第3款「不
      得」獨立使用供做專有部分之強制規定，將系爭頂樓平台
      視為專有部分，應屬無效。況原告2人並未持有該承諾書
      ，依舉證責任分配原則，被告2人應負舉證責任證明原告
      2人知悉及持有該承諾書。再原告賴文彬於90年6月間始購
      入1樓房屋，並非第一手原始購買戶，無從知悉興建之長
      平公司與購買戶間之任何約定，且前手即訴外人張淑惠於
      買賣時從未告知任何有關系爭頂樓平台之使用情形，原告
      賴文彬購買之房屋並非頂樓，交易時也毋庸勘查頂樓之使
      用情形，被告2人抗辯稱原告2人知悉頂樓使用狀態云云，
      應為舉證。是原告賴文彬乃善意之買受人，應受法律之保
      護。
   3、原告2人主張系爭公寓大廈並無分管契約存在，而被告2人
      抗辯稱有分管契約存在，即應舉證證明。又承諾書並非分
      管契約，乃被告2人對建商長平公司之承諾，自行同意簽
      署，原告2人係購買成屋，並無承諾書，且亦無放棄系爭
      頂樓平台使用權之事實，而系爭公寓大廈3樓之1、之2、
      之3、之5，4樓之1、之3、之5均為被告2人之親戚，被告
      2人僅拿出4樓之1、之2之承諾書，不足以證明有分管契約
      之存在。原告2人若知悉要放棄系爭頂樓平台之使用權利
      ，不可能簽承諾書，亦不會購買系爭房屋，故承諾書乃被
      告2人與建商間之關係，與原告2人無關。另房屋興建完成
      於公寓大廈管理條例施行前，雖無分管契約，但系爭頂樓
      平台仍屬大樓各住戶共有，被告2人抗辯稱系爭公寓大廈
      樓下有圍牆及地下室部分均有分管契約云云，然被告2人
      檢附之圖片不對，314巷成功家園2號、6號根本沒有圍牆
      ，亦無地下室，被告2人提出被證8照片並非原告居家環境
      。再圍牆係在管理室旁，管理室建造完成後，因無管理員
      ，並未使用，被告2人抗辯是社區外界之圍牆。另原告2
      人請求不當得利，係因被告2人私自與電信公司訂立基地
      台租賃契約收取租金，並將租金存入自己帳戶內，並未分
      給其他人，再民法不當得利請求權時效期間為15年，並非
      5年。
   4、公寓大廈管理條例於84年6月公佈施行後，凡於施行後興
      建之公寓大廈均需適用公寓大廈管理條例，該條例並無溯
      及既往之效力，故施行前興建之公寓大廈原則上需適用民
      法之相關規定。參照最高法院62年台上字第1803號判例意
      旨，共有人依其應有部分，並非僅對共有物按應有部分比
      例計算之一定部分有用益權，而係對於共有物之全部均有
      使用收益權，共有人之共有權倘為他共有人所否認或侵奪
      時，自得對之提起確認或回復之訴。又共有人如未經協議
      或他共有人之同意，而就共有之全部或一部任意占有用益
      時，已屬侵害他共有人之所有權，他共有人得本於所有權
      請求除去其妨害或請求向全體共有人返還占用部分，此亦
      不因該共有人占用之共有物特定部分，是否已逾其應有部
      分而異。是以4層樓公寓為例，一般舊公寓常見4樓住戶將
      頂樓空間加蓋後占為己用，若4樓住戶未經該公寓全體住
      戶同意而占有使用頂樓空間者，不論其占用之面積為何，
      其他住戶均得本於所有權請求4樓住戶將占用之物清除騰
      空，甚至得請求相當於租金之不當得利。故依最高法院之
      判例及學者見解，原告起訴係有理由。
   5、被告2人未經全體區分所有權人同意，於87年間擅自將所
      有權屬於全體區分所有權人公同共有之系爭頂樓平台出租
      予電信公司裝設無線電話基地台，每月收取租金，並未將
      收入之租金平分予全體區分所有權人，被告2人獨吞，致
      使其他區分所有權人受有租金之損害，且被告2人就此區
      分所有權人應得租金部分，顯無受此利益之原因，依民法
      第179條規定，應將該利益返還於原告2人。
二、被告方面：
  (一)原告2人雖依民法第179條規定請求返還不當得利，然依原
      告2人起訴意旨觀之，其主張者應係學理上所稱「非給付
      型不當得利」，而依民法第179條條文內容，非給付型不
      當得利請求權成立之要件為：得利人係因給付以外之方式
      (即侵害他人法益之方式)而得利、得利人獲有利益、有財
      產上損益之因果關係等。如不符上開要件，即不能認為有
      不當得利成立，遑論返還不當得利。再參照釋字第349號
      解釋意旨，公寓大廈等集合住宅之買賣，建商與各承購戶
      約定，公寓大廈之共用部分或其基地之空地由特定共有人
      使用者，除別有規定外，應認共有人間已合意成立分管契
      約。分管契約於共有人間之效力而言，分管後，共有人雖
      仍維持共有之關係，但得依分管內容，就共有物之分管部
      分，為使用收益及管理，即取得管理權。又共有人與其他
      共有人訂立共有物分管之特約後，將其應有部分讓與第3
      人，其分管契約對於知悉或可得而知悉之第3人仍繼續存
      在，庶以維持法律秩序之安定性。
  (二)被告2人係於83年間與訴外人長平公司簽訂房屋預定買賣
      合約書，取得門牌號碼台中市○○區○○路1段314巷6號5
      樓之5、5樓之2等建物及其坐落基地所有權，當時房屋預
      定買賣合約書附件五承諾書第5條對於大樓屋頂平台之管
      理使用約定：「本勤益成功家園大樓屋頂平台，歸頂樓住
      戶管理使用，所有住戶同意放棄使用，須檢修水塔、天線
      、大小耳朵等大樓公共設施時，該頂樓住戶應無條件讓其
      他住戶做必要維修，不得借故刁難」。復觀該承諾書之型
      式，應為建商即長平公司所預擬用與各買受人簽訂之定型
      化契約，可推知當時所有第一手買受人與建商間均有簽訂
      上開約定，且該公寓大廈於85年完成建築陸續交屋予各買
      受人以來，多年未見同棟大樓住戶有何反對之舉，益徵各
      該共有人間有就系爭頂樓平台由頂樓住戶管理使用之分管
      協議。乃被告2人就系爭頂樓平台為使用、收益係有正當
      權源，應無疑義。況原告許美惠亦為向建商買受預售屋之
      第一手人，對於上開分管協議知之甚詳，卻為圖瓜分被告
      2人與電信公司間租賃契約之租金收入，遽向被告2人起訴
      主張返還不當得利，其行為舉動倍感荒謬。另原告賴文彬
      雖非向建商買受預售屋之第一手人，惟其於90年間向訴外
      人張淑惠買賣取得門牌號碼為台中市○○區○○路1段314
      巷2號建物及其坐落基地所有權時，訴外人張淑惠為免將
      來權義爭議，對於共用之系爭頂樓平台約定交由頂樓住戶
      管理使用之分管協議此一重要契約事項，當不可能隱匿不
      告知原告賴文彬。且原告2人在起訴狀中亦自承被告2人自
      87年間即開始出租系爭頂樓平台予電信公司設置基地台，
      則原告賴文彬於90年間買受門牌號碼台中市○○區○○路
      1段314巷2號之建物及其坐落基地時，自能輕易以目視察
      覺系爭頂樓平台之基地台存在。是原告賴文彬縱令未獲訴
      外人張淑惠告知分管約定，至少亦處於可得而知悉之狀態
      ，故應同受分管約定之拘束。從而原告2人起訴主張被告2
      人僅有系爭頂樓平台之部分所有權，未經原告2人同意，
      擅自出租系爭頂樓平台予電信公司架設基地台，致原告2
      人受有損害云云，即無可採。
  (三)依最高法院82年度台上字第1802號、82年度台上字第2284
      號、80年度台上字第1104號等裁判意旨，公寓大廈管理條
      例第7條第1項第3款規定不得專用部分，係指「屋頂之構
      造」，而非樓頂平台不可供作專用。又集合住宅之買賣，
      經由建商與各承購戶訂明屋頂平台由頂樓住戶使用管理者
      ，法律實務亦肯認為共有物之分管約定，僅因屋頂平台之
      構造設計有其原有功能，約定專用後，不容專用人任意為
      足以影響全棟建築物之景觀及全體住戶居住安全之處分而
      已；亦即區分所有人就共有部分有專用權者，僅要求專用
      權人應本於共有物原來之用法，依其性質、構造使用之，
      不得違反共有物之使用目的。再所謂物之使用，乃指依物
      之用法，不毀損其物體或變更其性質，以供吾人需要而言
      ，而大樓屋頂平台之用途，一般作為火災之避難場、電梯
      之機械室、屋頂之出入口、避雷針、共同天線、火災時之
      通路，而被告2人使用系爭頂樓平台迄今，均依循承諾書
      第5條約定內容，未曾妨礙公寓大廈住戶檢修水塔、天線
      、大小耳朵等大樓公共設施，除放置盆栽若干綠化美觀及
      架設鐵架放置基地台天線外，未曾於其上建築增添其他構
      造物，遑論妨害全建築物之景觀及住戶之安全、變更屋頂
      之用途或性質。故被告2人經約定專用系爭頂樓平台自不
      在公寓大廈管理條例第7條規定排除之列。況本件約定縱
      令涉及「屋頂之構造」(被告否認之)，惟被告2人係於83
      年10月28日向建商長平公司購買房地，當時為預售屋，而
      長平公司早於83年10月4日即已取得建造執照，其推銷系
      爭建案時，各承購戶簽署承諾書約定將部分公共設施供作
      專用，依公寓大廈管理條例第55條規定即不受拘束。從而
      公寓大廈管理條例於84年6月30日施行前，即使將「屋頂
      之構造」約定作為專用，亦屬適法行為。
  (四)被告2人與建商長平公司簽訂之買賣契約為一定型化買賣
      契約，有關頂樓約定專用之承諾書不可能僅有被告1戶而
      已，因該承諾書處理者，並非僅有頂樓之使用，尚有1樓
      店鋪圍牆內空地及地下停車位使用問題，倘原告許美惠及
      原告賴文彬之前手即訴外人張淑惠未簽署該承諾書，整體
      社區根本難以規劃，建商即長平公司即不可能與之締約買
      賣。就目前而言，除被告2人外，1樓店鋪圍牆內空地及停
      車場亦仍為專用狀態，此有系爭公寓大廈1樓全區平面圖
      及1樓住戶圍牆內空地使用現況照片可憑。可見當時社區
      全體住戶確實均有簽署承諾書，否則豈可能容任單一住戶
      排他性地使用公共空間達數年之久？原告許美惠既係直接
      向建商長平公司購買房地，其主張未簽署承諾書，顯然悖
      於常情，又無法提出買賣契約書為佐，自難採信。又原告
      賴文彬自承於90年6月間購買房屋時，系爭頂樓平台已有
      設置基地台，而其購買者既係公寓大廈，屬集合型住宅，
      共用設備設施，作為理性之交易人，豈有不予勘查之情？
      即使原告賴文彬主張未予勘查屬實，然其未予勘查，乃為
      個人疏失，其與前手張淑惠締結買賣契約之時，分明處於
      可得而知狀態，自不能否認被告2人依分管契約有專用權
      利，此有最高法院91年度台上字第2477號判決意旨足參。
      另依最高法院83年度台上字第1377號判決要旨，系爭公寓
      大廈之屋頂平台及1樓店鋪圍牆內空地，已分別由頂樓住
      戶(即被告)及1樓住戶各自使用管領多年，各共有人未予
      干涉，亦應認有默示分管契約之存在。原告許美惠就此部
      分於鈞院100年10月11日言詞辯論期日詢問：「你何時知
      道大樓頂樓有設立基地台?」，坦承「約在十幾年前知道
      的。」等語，是原告2人購置遷入公寓大廈多年後，始主
      張否認被告2人依分管契約有合法使用系爭頂樓平台之權
      利，顯乏依據。
  (五)倘鈞院審理後認為系爭公寓大廈之分管契約不存在，然依
      民法不當得利法則請求返還不當得利，應以無法律上之原
      因而受利益，致他人受有損害為其要件，故原告2人得請
      求返還之範圍，應以對方所受之利益為度，非以請求人所
      受損害若干為準。是被告2人因專用占有系爭頂樓平台所
      獲租金之利益，縱認原告2人有利益返還請求權，但租金
      之消滅時效期間依民法第126條規定為5年，原告2人對於
      已罹消滅時效之租金利益，自不得依不當得利法則請求被
      告2人返還。故原告2人主張被告2人應返還自88年起之租
      金利益，要屬無據。另被告2人與訴外人它信公司締結之
      租賃契約，其租賃標的不僅系爭頂樓平台，尚及於門牌號
      碼台中市○○區○○路1段314巷6號5樓之2之4坪面積房間
      (權狀面積約為8坪)，而上開房間並非公共設施之一部，
      係被告余許淑美所有具獨立所有權，縱認原告2人享有不
      當得利返還請求權，其得請求返還之租金利益亦應排除該
      私人產權部分，而不能以租金收入全額逕為計算基礎，方
      符公義。再被告2人專用占有之系爭頂樓平台，係台中市
      太平區○○路○段310號等主建物之公共設施，縱使原告2
      人主張不當得利返還請求權，鈞院審理後認為原告2人確
      適法有此權利，亦應以主建物所有權應有部分比例為計算
      基礎，原告2人僅以5個樓層作為計算基礎，顯有明顯之錯
      誤。
  (六)就原告2人於100年11月3日言詞辯論期日之主張與證人林
      姿呈之陳述，說明如下：
   1、據被告2人所知，除原告2人為系爭公寓大廈門牌號碼6號
      及2號之1、2樓住戶否認曾簽署承諾書外，其他樓層所有
      人包括3樓之1、3樓之2所有人許宗煌(被告余許淑美之胞
      弟)、3樓之3、3樓之5所有人余郭月麗(被告余聰言之大嫂
      )、4樓之1所有人余侑穎(被告2人之子)、4樓之2所有人余
      侑霖(被告2人之子)、4樓之3所有人許陳金盆(被告余許淑
      美之母)、4樓之5所有人李黃春等人均不否認與建商長平
      公司締約房屋買賣合約書時附有承諾書，其中4樓之1與4
      樓之2所有人余侑穎、余侑霖尚有留存締約當時簽署之承
      諾書可稽，另上開住戶亦於101年2月8日出具聲明書，表
      示購屋時確有簽署系爭承諾書，故原告2人主張系爭公寓
      大廈1、2、3、4樓之人根本沒有簽承諾書云云，絕非事實
      ，不容原告2人空言主張及混淆。
   2、成功家園社區內門牌號碼中山路1段314巷8號1樓之建物周
      圍及門牌號碼中山路1段314巷3號1樓建物周圍現況照片可
      以證明被告2人抗辯社區均有牆垣圍繞之事實，故成功家
      園社區確實有建築圍牆區隔內外，並進而分管約定1樓住
      戶可專用圍牆內空間，原告2人主張明顯昧於事實，無足
      可取。又依臺灣早期公寓大廈使用之習慣，公寓大廈之區
      分所有權人多同意由最高樓層之住戶單獨使用頂樓平台部
      分，1樓法定空地部分則多同意由1樓之住戶單獨占有使用
      ，而系爭公寓大廈係於83年10月4日取得建造執照，乃屬
      臺灣早期興建之公寓大廈，故建商在販售系爭公寓大廈時
      在契約內要求承購戶簽署承諾書，核與當時之社會風俗習
      慣無違。證人林姿呈之證述內容，益見建商長平公司確實
      在銷售系爭公寓大廈時確有要求承購戶簽署承諾書同意分
      管，而該承諾書為建商長平公司製作之定型化契約內容之
      1部，不可能獨漏原告許美惠或原告賴文彬之前手即訴外
      人張淑惠。
  (七)系爭承諾書內容涉及共有部分及停車空間之專用問題，為
      系爭公寓大廈買賣契約之重要部分，涉及權利瑕疵擔保問
      題，依常情推斷，建商長平公司為免將來權利瑕疵擔保責
      任，倘有民眾在締約磋商階段表明不願簽署承諾書，建商
      長平公司不可能甘冒風險而與之締約，是原告許美惠主張
      締約時未簽署承諾書乙事顯與常情不符，而為變態事實，
      應由其舉證以實其說，不能空言主張未簽承諾書、不知分
      管契約云云。再本件社區成立迄今已逾十數載，除兩造居
      住之本棟大樓外，頂樓平台部分及1樓法定空地部分向來
      均由最高樓層及之1樓住戶單獨使用，此觀社區內門牌號
      碼中山路1段310號與312號大樓，及中山路1段316號與318
      號大樓1樓住戶分別在1樓法定空地增建有水泥牆垣與採光
      罩、鐵皮屋瓦等構造物，將原共有部分具體劃為自己專用
      ，而門牌號碼中山路1段314巷1號及3號5樓共8戶住戶更在
      頂樓搭建鐵皮屋瓦，均顯示社區成立之初，住戶彼此間已
      約定共有部分供專用，被告2人專用頂樓之情形絕非獨有
      ，益證原告2人主張住戶間不存在分管契約云云，洵無可
      採。
  (八)依證人即建商長平公司法定代理人葉嘉長於101年1月17日
      言詞辯論期日之證述內容，可知於83年左右或以前，一般
      公寓大廈頂樓平台之使用權均歸頂樓住戶管理使用，故早
      年公寓大廈約定由頂樓住戶使用屋頂平台之情況極為普遍
      ，亦為不動產交易之常態。至證人葉嘉長雖證稱系爭承諾
      書記載之條款，當時係委託代銷公司處理，事隔已久，已
      不記得云云。但證人葉嘉長在鈞院提示房屋買賣契約書後
      ，表示契約上之公司印信未遭盜用，成功家園房屋亦未遭
      盜賣情事，可見證人葉嘉長當時雖分別委託3、4組人員代
      銷房屋，但代銷人員與客戶簽立之房屋買賣契約書均經公
      司會計小姐審核，並肯認代銷公司以其公司名義簽署買賣
      契約書之效力及於長平公司，此部分參照證人林姿呈於
      100年11月3日言詞辯論期日之證述內容，在在顯示成功家
      園社區各承購戶當時均分別與建商長平公司簽立承諾書，
      同意將部分共用部分供專用甚明。
  (九)並聲明：1、如主文所示。2、如受不利判決，願供擔保請
      准宣告免為假執行。
三、兩造不爭執事項：
  (一)原告許美惠於86年9月27日購買坐落台中市○○區○○段
      351地號土地及其上同段247建號建物(門牌號碼為台中市
      太平區○○路○段314巷6號)，原告賴文彬則於90年5月20
      日向訴外人張淑惠購買坐落台中市○○區○○段347、351
      地號土地及其上同段246建號建物(門牌號碼為台中市○○
      區○○路1段314巷2號)；被告2人係於83年間與訴外人長
      平公司簽訂房屋預定買賣合約書，購買坐落台中市○○區
      ○○段351地號土地及其上同段304、306建號建物(門牌號
      碼台中市○○區○○路1段314巷6號5樓之5、5樓之2)。
  (二)系爭承諾書第5條約定：「本勤益成功家園大樓屋頂平台
      ，歸頂樓住戶管理使用，所有住戶同意放棄使用，須檢修
      水塔、天線、大小耳朵等大樓公共設施時，該頂樓住戶應
      無條件讓其他住戶做必要維修，不得借故刁難。」。第6
      條約定：「地面一樓樓梯出入口門廳及中庭空地歸全體大
      樓共同管理使用，壹樓店鋪圍牆內空地歸一樓管理使用，
      既成巷道應保持原狀。」。第7條「立承諾書人應將本承
      諾事實交代將來繼承人、承受人，若立承諾人未交待清楚
      ，而發生糾紛；至其他住戶或建方權益損失，立承諾書人
      須負賠償責任。」
  (三)門牌號碼台中市○○區○○路1段314巷2號及6號等建物係
      訴外人長平公司興建，於83年10月4日取得建造執照，建
      築完成日期為85年11月29日。
  (四)公寓大廈管理條例係於84年6月30日正式施行。
  (五)兩造居住系爭公寓大廈之其餘住戶，即訴外人許宗煌(被
      告余許淑美之胞弟)為台中市○○區○○段275、274建號
      建物(門牌號碼為中山路1段314巷6號3樓之1、3樓之2）之
      所有人；余郭月麗(被告余聰言之大嫂)為台中市○○區○
      ○段273、272建號建物(門牌號碼為中山路1段314巷6號3
      樓之3、3樓之5)之所有人；余侑穎(被告2人之子)為台中
      市○○區○○段291建號建物(門牌號碼為中山路1段314巷
      6號4樓之1)之所有人；余侑霖(被告2人之子)為台中市○
      ○區○○段290建號建物(門牌號碼為中山路1段314巷6號4
      樓之2)之所有人；許陳金盆(被告余許淑美之母)為台中市
      太平區○○段289建號建物(門牌號碼為中山路1段314巷6
      號4樓之3)之所有人；李黃春為台中市○○區○○段288建
      號建物(門牌號碼為中山路1段314巷6號4樓之5)之所有人
      ；多數皆為被告2人之親友。
  (六)門牌號碼台中市○○區○○路1段314巷6號4樓之1、4樓之
      2之住戶余侑穎、余侑霖，及5樓之5、5樓之2之住戶即被
      告2人均曾於83年10月28日購屋當時簽立系爭承諾書。
四、兩造爭執事項：
  (一)系爭頂樓平台之使用是否應受公寓大廈管理條例第7條規
      定之拘束？
  (二)系爭公寓大廈就系爭頂樓平台及1樓法定空地之使用，各
      區分所有權人間是否有分管契約存在？若有，原告2人應
      否受該分管契約之拘束？
  (三)原告2人依據民法不當得利規定請求被告2人給付向電信公
      司收取租金之5分之1，是否有據？
五、法院之判斷：
    按當事人主張有利於己之事實者，就其事實有舉證之責任，
    民事訴訟法第277條本文設有規定。又民事訴訟如係由原告
    主張權利者，應先由原告負舉證之責，若原告先不能舉證，
    以證實自己主張之事實為真實，則被告就其抗辯事實即令不
    能舉證，或其所舉證據尚有疵累，亦應駁回原告之請求(參
    見最高法院17年上字第917號判例意旨)。另請求履行債務之
    訴，除被告自認原告所主張債權發生原因之事實外，應先由
    原告就其主張此項事實，負舉證之責任，必須證明其為真實
    後，被告於其抗辯事實，始應負證明之責任，此為舉證責任
    分擔之原則(參見最高法院43年台上字第377號判例意旨)。
    經查：
  (一)查契約固須當事人互相表示意思一致始能成立，但所謂互
      相表示意思一致，不限於當事人直接為之，其經第三人為
      媒介而將當事人互為之意思表示從中傳達而獲致意思表示
      一致者，仍不得謂契約未成立。公寓大廈之買賣，建商與
      各承購戶分別約定，該公寓大廈之共用部分或其基地之空
      地由特定共有人使用者，除別有規定外，應認共有人間已
      合意成立分管契約。又倘共有人已按分管契約占有共有物
      之特定部分，他共有人嗣後將其應有部分讓與第三人，除
      有特別情事外，其受讓人對於分管契約之存在，通常即有
      可得而知之情形，而應受分管契約之拘束(參見最高法院
      91年度台上字第2477號判決意旨)。又所謂默示之意思表
      示，除依表意人之舉動或其他情事，足以間接推知其有承
      諾之效果意思者外，倘單純之沉默，依交易上之慣例或特
      定人間之特別情事，在一般社會之通念，可認為有一定之
      意思表示者，亦非不得謂為默示之意思表示(參照本院21
      年上字第1598號及29年上字第762號判例意旨)。另公寓大
      廈等集合住宅之買賣，建商與各承購戶約定，公寓大廈之
      共用部分或其基地之空地由特定共有人使用者，除別有規
      定外，應認共有人間已合意成立分管契約。倘共有人已按
      分管契約占有共有物之特定部分，他共有人嗣後將其應有
      部分讓與第三人，除有特別情事外，其受讓人對於分管契
      約之存在，通常即有可得而知之情形，而應受分管契約之
      拘束(參見最高法院98年度台上字第633號判決意旨)。是
      依前開2則最高法院判決意旨可知，公寓大廈之買賣，建
      商與各承購戶分別約定，該公寓大廈之共用部分或其基地
      之空地由特定共有人使用者，應認各共有人間已合意成立
      分管契約，他共有人事後將其應有部分讓與第3人，除有
      特別情事外，其受讓人對於分管契約之存在，通常居於明
      知或有可得而知之情形，仍應受分管契約之拘束甚明。故
      被告2人以其向建商即長平公司購買房屋時，與建商簽訂
      房屋買賣契約書附件之系爭承諾書，作為兩造居住系爭公
      寓大樓各住戶間就系爭頂樓平台及1樓法定空地確實存在
      分管契約之依據，即與前開2則最高法院判決意旨相符，
      堪以採信。詎原告2人在本件訴訟主張系爭承諾書乃被告2
      人對建商即長平公司之承諾，並非分管契約，與原告2人
      無涉云云，要與上揭最高法院見解不合，自為本院所不採
      。
  (二)本院依據兩造在本件訴訟之陳述及提出之證據資料，認為
      從下列法律上理由足以認定兩造居住系爭公寓大樓各住戶
      間，就系爭頂樓平台及1樓法定空地確有分歸頂樓住戶及1
      樓住戶專用之分管契約存在：
   1、依被告2人提出其等2人於83年10月28日簽訂之系爭承諾書
      ，其中第5條約定：「本勤益成功家園大樓屋頂平台，歸
      頂樓住戶管理使用，所有住戶同意放棄使用，須檢修水塔
      、天線、大小耳朵等大樓公共設施時，該頂樓住戶應無條
      件讓其他住戶做必要維修，不得借故刁難」。第6條約定
      ：「地面一樓樓梯出入口門廳及中庭空地歸全體大樓共同
      管理使用，壹樓店鋪圍牆內空地歸一樓管理使用，既成巷
      道應保持原狀。」。第7條約定：「立承諾書人應將本承
      諾事實交代將來繼承人、承受人，若立承諾人未交待清楚
      ，而發生糾紛；致其他住戶或建方權益損失，立承諾書人
      須負賠償責任。」又系爭公寓大樓4樓之1、4樓之2之買受
      人即訴外人余侑穎、余侑霖亦於83年10月28日簽署與系爭
      承諾書同一型式及內容之承諾書(參見被證7)；同一大樓3
      樓之1、3樓之2、4樓之5所有人許宗煌，3樓之3、3樓之5
      所有人余郭月麗，4樓之3所有人許陳金盆等人亦於101年2
      月7日或同年月8日分別簽具聲明書，表示向建商長平公司
      購買房地時確有簽署與系爭承諾書同一內容之承諾書(參
      見被證12)各情，故兩造居住系爭公寓大樓各住戶，除原
      告2人外之其餘多數住戶均已承認向建商長平公司購買房
      屋同時，亦簽署與系爭承諾書相同型式及內容之承諾書，
      足見系爭公寓大樓各住戶間就系爭頂樓平台及1樓法定空
      地等共有部分之管理使用，確有分歸頂樓住戶及1樓住戶
      專用之分管契約存在，原告2人空言否認，委無足取。
   2、依證人即曾受僱擔任長平公司會計之林姿呈於100年11月3
      日言詞辯論期日到庭結證稱：「我於83年7、8月間到長平
      公司任職，受僱期間擔任會計，公司與代書簽約時負責收
      款，與代銷公司簽合約時協助葉董檢視合約內容。又台中
      市太平區成功家園為長平公司興建，系爭承諾書係長平公
      司銷售成功家園時製作給予承購戶簽署之內容，記得當初
      銷售時之房屋買賣契約書均有檢附系爭承諾書，每1份房
      屋買賣契約書檢附之承諾書內容均相同，因為是制式的規
      格，但當時究竟有那些承購戶，因事隔已久不記得。另預
      售屋部分之買賣契約書均有檢附承諾書，成屋部分之套房
      亦有檢附承諾書，但店面部分已無印象。」等語明確(參
      見該日言詞辯論筆錄第3、4頁)。可見建商長平公司於83
      年間銷售成功家園社區房屋時，確有在房屋買賣契約書檢
      附承諾書予承購戶簽署，參照前揭2則最高法院判決意旨
      ，祇要有簽署系爭承諾書之承購戶，自應受系爭承諾書第
      5條、第6條約定之拘束，而認為在各承購戶間已合意成立
      分管契約至明。
   3、證人即原告賴文彬購買系爭公寓大樓房屋之前手張淑惠於
      100年12月6日言詞辯論期日到庭結證稱：「我與建商長平
      公司簽立房屋買賣契約書，當時之契約書已不存在，但只
      其型式與被告訴訟代理人當庭提出者類似，因為購買房屋
      後並未實際居住使用，故從未使用頂樓部分，且出賣房屋
      予原告賴文彬時亦未帶他看房屋，因當時原告賴文彬與我
      女兒都是在美國唸書，我認為原告賴文彬是很好的年輕人
      ，就將該2戶房屋過戶給他，貸款讓他繳。又我賣房屋給
      原告賴文彬時，並未告訴他有關放棄頂樓平台使用權利之
      事，但就社區1樓前面空地部分，購買房屋時建商曾表示
      我是買1、2樓，前面可以停放自己的車輛，而當時買1樓
      唯一用處就是有專屬車位可以使用，建商也跟我說是可以
      的。」等語屬實(參見該日言詞辯論筆錄第3頁至第5頁)。
      據此可知，證人張淑惠雖表示未曾使用系爭頂樓平台，亦
      未對原告賴文彬表示已放棄系爭頂樓平台使用權等情事，
      然證人張淑惠既已知悉其購買1樓房屋之好處在於1樓前面
      有專屬停車位可供停放自己之車輛，足見系爭公寓大樓1
      樓前方之法定空地部分確已約定由購買1樓房屋之住戶專
      用(專屬停車位)，此與系爭承諾書第6條後段約定：「1
      樓店鋪圍牆內空地歸1樓管理使用」內容大致相符，益見
      被告2人抗辯稱系爭公寓大樓各住戶間確有分管契約存在
      。是依證人張淑惠之證述內容，可知證人張淑惠係購買1
      樓房屋，當然希望取得1樓前方空地之專用權利，亦因其
      並非購買5樓房屋，且未曾在系爭公寓大樓實際居住，其
      不關心系爭頂樓平台是否應歸頂樓住戶專用，要與常情無
      違。至證人張淑惠出賣房屋予原告賴文彬時，漏未告知系
      爭頂樓平台已歸頂樓住戶專用之情事，顯然違反系爭承諾
      書第7條之約定，若因此造成其他住戶之損失，自應由證
      人張淑惠負損害賠償責任，要為當然。
   4、證人即建商長平公司法定代理人葉嘉長於101年1月17日言
      詞辯論期日到庭結證稱：「系爭承諾書是否長平公司銷售
      成功家園時提供予承購戶簽署者，因時間已久記不清楚，
      但據個人所知，於83年左右或之前，一般頂樓平台都是由
      頂樓住戶管理使用，而承諾書記載之條款，因當時委託代
      銷公司銷售，約有2、3組，大部分是3個月輪流1組銷售，
      條款內容我已記不得，尤其當初係如何告知其他承購戶有
      關頂樓平台之使用，我不知道，不記得。但成功家園社區
      自83年銷售迄今，並無任何住戶向公司申訴頂樓平台或地
      面1樓公共設施遭某一住戶佔用之情形。另銷售成功家園
      社區之房屋買賣契約書係委託代銷公司代為製作，契約內
      容都是由公司會計小姐看過，而林姿呈係長平公司僱用之
      會計小姐，她有參與公司房屋之銷售，亦即與代銷人員配
      合販售。再代銷公司係以長平公司名義販售房屋，故代銷
      人員與承購戶簽訂買賣契約書之效力當然及於長平公司，
      且長平公司蓋用在房屋買賣契約書之印章未曾遭盜用，成
      功家園社區之房屋亦未遭盜賣。」等語明確(參見該日言
      詞辯論筆錄第2頁至第6頁)。是證人葉嘉長固證稱對系爭
      承諾書內容表示不清楚、不記得云云，惟此與證人林姿呈
      證稱：「我今日奉葉董之命來作證，表示當時買賣契約書
      上有檢附這份承諾書，其餘內容我不清楚。相關事情應該
      祇有葉董自己本人知道，當時代銷公司人員目前都找不到
      。」等語(參見100年11月3日言詞辯論筆錄第4、5頁)不符
      ，可見證人葉嘉長應有實質參與房屋銷售事宜，對系爭承
      諾書之約定內容不可能不清楚、不記得，否則如何聲請本
      院直接訊問證人林姿呈(參見100年10月28日陳報狀)？故
      證人葉嘉長就系爭承諾書內容之證述部分應有避重就輕之
      嫌。況證人葉嘉長復自承代銷公司人員與承購戶簽訂房屋
      買賣契約書之效力當然及於長平公司，且長平公司蓋用在
      房屋買賣契約書之印章未曾遭盜用，房屋亦未曾遭盜賣各
      情，則依被告2人提出其等2人及訴外人余侑穎、余侑霖分
      別與長平公司簽訂房屋買賣契約書，其中確附有承諾書記
      載頂樓平台及1樓法定空地部分歸屬頂樓住戶及1樓住戶專
      用之事實，則被告2人藉由與長平公司簽訂之房屋買賣契
      約書及承諾書內容，而與其他承購戶間合意就頂樓平台及
      1樓法定空地之管理使用權利成立分管契約，應可獲得印
      證。尤其兩造居住系爭公寓大樓之其他住戶亦出具聲明書
      表示向長平公司購買房屋時確有簽署相同型式內容之承諾
      書，已如前述，則依常情，長平公司或其委託之代銷公司
      在客觀上自不可能專為原告許美惠之少數承購戶另行印製
      與被告2人提出者係不同版本之房屋買賣契約書。準此，
      原告許美惠主張其向長平公司購買房屋時簽訂之買賣契約
      書並未附有系爭承諾書乙事，因原告許美惠迄至本件言詞
      辯論終結前均未提出任何證據資料證明其主張為真正，故
      原告許美惠此部分主張尚難遽信。
   5、原告2人雖主張系爭公寓大樓各住戶間就頂樓平台及1樓法
      定空地部分之管理使用不存在分管契約，當時如被要求必
      須放棄頂樓平台之使用權，就不可能向長平公司購買房屋
      云云。然依原告2人之主張及提出建物登記謄本記載，原
      告許美惠係於86年9月間買受房屋，其前手為建商長平公
      司，而原告賴文彬係於90年5月間買受房屋，其前手為證
      人張淑惠，則原告許美惠與建商長平公司之代銷人員在購
      屋磋商階段究竟如何洽談，是否曾提及頂樓平台及1樓法
      定空地部分之管理使用權，目前已不可考，原告許美惠固
      主張其房屋買賣契約書並未附有被告2人提出之承諾書，
      惟未提出其持有之房屋買賣契約書或其他證據資料以實其
      說，僅空言否認，自不可採。另原告賴文彬既係向證人張
      淑惠購屋，其就系爭承諾書記載頂樓平台及1樓法定空地
      部分管理使用之分管約定不知情，或屬可能，但此乃證人
      張淑惠之疏失，即未依系爭承諾書第7條約定向房屋承受
      人說明上開分管之事實，參酌前開2則最高法院判決意旨
      ，即使原告賴文彬係事後受讓房屋之第3人，然依其在起
      訴狀自承系爭頂樓平台出租電信公司架設基地台之時間為
      87年間乙節，可見原告賴文彬於90年5月間向證人張淑惠
      購買房屋時該基地台即已存在，復依被告2人提出現場照
      片所示，系爭頂樓平台架設之基地台設備屬開放式，從外
      面即可以肉眼看見，並非隱藏在大樓住家之內，縱令原告
      賴文彬於購屋後未曾前往系爭頂樓平台查看使用情形，原
      告賴文彬亦不可能在購屋後長達10年之久均對上開基地台
      之存在視而不見，且電信公司租用該基地台之租金10年來
      亦從未分配予系爭公寓大樓各住戶或充為公共基金，則原
      告賴文彬就系爭頂樓平台約定由頂樓住戶管理使用之情事
      應處於可得而知之狀態，仍應受上開分管契約之拘束。原
      告2人自不得以其不懂法律，或事後向律師請教始知得主
      張權利，作為否認知悉或可得而知系爭公寓大樓各住戶間
      存在上開分管契約之藉詞。從而原告2人此部分主張委無
      可取。
  (三)又公寓大廈管理條例第7條第3款規定：「公寓大廈共用部
      分不得獨立使用供做專有部分。其為公寓大廈基礎、主要
      樑柱、承重牆壁、樓地板及屋頂之構造，並不得為約定專
      用部分。」同條例第55條第1項、第2項規定：「本條例施
      行前已取得建造執照之公寓大廈，其區分所有權人應依第
      25條第4項規定，互推1人為召集人，並召開第1次區分所
      有權人會議，成立管理委員會或推選管理負責人，並向直
      轄市、縣（市）主管機關報備。前項公寓大廈於區分所有
      權人會議訂定規約前，以第60條規約範本視為規約。但得
      不受第7條各款不得為約定專用部分之限制。」本件兩造
      居住之系爭公寓大樓係於83年10月4日取得建造執照，於
      85年11月29日建築完成乙節，已據原告2人提出兩造所有
      建物之建物登記謄本及被告2人提出前台中縣政府工務局
      83工建建字第5311號建造執照各在卷為憑，而公寓大廈管
      理條例經總統於84年6月28日公布施行，於84年6月30日生
      效，則系爭公寓大樓既於83年10月4日即公寓大廈管理條
      例施行前已取得建造執照，依公寓大廈管理條例第55條第
      2項規定，倘系爭公寓大樓全體區分所有權人將大樓共用
      部分(如系爭頂樓平台及1樓法定空地部分)提供為約定專
      用部分，乃屬適法之行為，亦即不受同條例第7條各款不
      得約定為專用部分之限制。從而原告2人主張被告2人抗辯
      之分管契約違反公寓大廈管理條例第7條之強制規定，應
      為無效云云，容有誤會，委無可採。
  (四)另民法第179條規定：「無法律上之原因而受利益，致他
      人受損害者，應返還其利益。雖有法律上之原因，而其後
      已不存在者，亦同。」又民法第179條規定不當得利之成
      立要件，必須無法律上之原因而受利益，致他人受損害，
      且該受利益與受損害之間有因果關係存在。從而因給付而
      受利益者，倘該給付係依有效成立之債權契約而為之，其
      受利益即具有法律上之原因，自不生不當得利問題(參見
      最高法院89年度台上字第288號判決意旨)。再不當得利乃
      對於違反公平原則之財產變動，剝奪受益人所受利益，以
      調整其財產狀態為目的，並以無法律上之原因而受利益致
      他人受損害為基礎，依法律之規定而發生債的關係，倘無
      損害(既存財產之積極減少或應得利益之消極喪失)即無由
      成立不當得利，此觀民法第179條規定自明(參見最高法院
      95年度台上字第1077號判決意旨)。本件兩造居住之系爭
      公寓大樓各住戶間依系爭承諾書第5條、第6條之約定內容
      ，就系爭頂樓平台及1樓法定空地部分確有分由頂樓住戶
      及1樓住戶管理使用之分管契約存在，已如前述，則被告2
      人就系爭頂樓平台既有管理使用權，其等2人將系爭頂樓
      平台出租予電信公司架設基地台而收取租金，乃係基於上
      開分管契約而為適法之管理使用，故被告2人因此獲得租
      金之利益自屬具有法律上之原因甚明，而原告2人復因上
      開分管契約之存在，已放棄對系爭頂樓平台之管理使用權
      利，尚難認原告2人因被告2人將系爭頂樓平台對外出租行
      為而受有損害，參照首開最高法院判決意旨，原告2人此
      部分主張即與民法第179條不當得利之要件不合。又原告2
      人固援引最高法院62年台上字第1803號判例作為請求之依
      據，然該則最高法院判例意旨：「各共有人按其應有部分
      ，對於共有物之全部雖有使用收益之權。惟共有人對共有
      物之特定部分使用收益，仍須徵得他共有人全體之同意，
      非謂共有人得對共有物之全部或任何一部有自由使用收益
      之權利。如共有人不顧他共有人之利益，而就共有物之全
      部或一部任意使用收益，即屬侵害他共有人之權利。」乃
      係就民法第818條規定所為之論述，該則最高法院判例已
      論及「共有人對共有物之特定部分使用收益，仍須徵得他
      共有人全體之同意」，可見倘獲得他共有人全體之同意，
      共有人自得就共有物之特定部分為使用收益，故就本件而
      言，被告2人既因上開分管契約之存在而對系爭頂樓平台
      具有管理使用權利，自屬因上開分管契約而取得系爭公寓
      大樓全體區分所有權人之同意，自不得僅因原告2人事後
      片面否認而遽認上開分管契約不存在。準此，被告2人對
      系爭頂樓平台之管理使用與前開最高法院62年台上字第
      1803號判例意旨無違，原告2人逕認得依前開最高法院判
      例意旨請求被告2人返還不當得利，即嫌無憑。
六、綜上所述，兩造居住系爭公寓大樓依據被告2人提出系爭承
    諾書第5條、第6條之約定內容，堪認系爭公寓大樓全體區分
    所有權人已就系爭頂樓平台及1樓法定空地部分合意成立分
    管契約，同意將系爭頂樓平台及1樓法定空地部分歸由頂樓
    住戶及1樓住戶管理使用，則被告2人將系爭頂樓平台出租予
    電信公司架設基地台，自屬基於上開分管契約所為適法之管
    理使用行為，其等2人因此獲得租金利益，乃因上開分管契
    約而具有法律上原因，原告2人縱令因上開分管契約而無法
    獲取租金利益，對被告2人亦不成立民法第179條規定之不當
    得利。從而，原告2人不察上情，猶依民法不當得利規定請
    求被告2人返還所受利益，即被告2人各應連帶給付原告2人
    每人350000元，及自起訴狀繕本送達翌日起至清償日止按年
    息百分之5計算之利息，並自100年9月1日起按月連帶給付原
    告2人每人3000元，迄至系爭頂樓平台之基地台拆除之日為
    止，均無理由，應予駁回。又原告2人之訴已經駁回，其等
    2人假執行之聲請亦失所依附，併駁回之。
七、本件事證已臻明確，兩造其餘攻擊防禦方法及所舉證據資料
    ，核與本件判決所得心證及結果均不生影響，毋庸逐一論述
    ，附此敘明。
八、結論：本件原告2人之訴均無理由，依民事訴訟法第78條、
    第85條第1項前段，判決如主文。
中    華    民    國    100   年     3    月    15    日
                  民事第三庭    法  官  林金灶
以上正本係照原本作成。
如對本判決上訴，須於判決送達後20日內向本院提出上訴狀(須
附繕本)。如委任律師提起上訴者，應一併繳納上訴審裁判費。
中    華    民    國    100   年     3    月    15    日
                                書記官  蕭榮峰